【裁判字號】    92,上易,550
【裁判日期】    920430
【裁判案由】    過失致死
【裁判全文】
臺灣高等法院臺中分院刑事判決                  九十二年度上易字第五五號
    上  訴  人  臺灣臺中地方法院檢察署檢察官
    被      告  乙○
   選任辯護人  吳國聖
右上訴人因被告過失致死案件，不服臺灣臺中地方法院九十一年度中簡上字第三七○
號中華民國九十二年二月十日第一審判決（聲請簡易判決處刑案號：臺灣臺中地方法
院檢察署九十一年度偵字第六四五一號），提起上訴，本院判決如左：
    主      文
上訴駁回。
    理      由
一、原審法院檢察署檢察官聲請簡易判決處刑意旨略以：被告乙○於民國（下同）九
    十年十二月下旬某日，在臺中市南屯區樂田巷住處為市議員候選人陳三井改裝宣
    傳車，原應注意張州佃所有車牌號碼ＯＨ─六四四一號自小貨車為框式貨車，後
    車廂不得載人，竟以木質角材、二分夾板及鐵絲等不安全之結構組裝包覆後車廂
    ，供助選員乘坐於後車廂助選。嗣被告乙○將該車交予陳三井服務處使用，服務
    處義工劉建忠（業經審結確定）於九十一年一月二十五日駕駛上開改裝後之自小
    貨車出外宣傳助選時，復疏未注意該車後車廂不得載人之規定，亦疏未注意該車
    後車廂於改裝後仍不仍安全搭載乘員，竟在後車廂搭載助選員林雪幸等十一人，
    沿臺中市南屯區○○○街○街拜票，於同日十九時二十分許，行經大墩七街與惠
    中路交岔路口，欲左轉進入惠中路時，因慣性作用導致後車廂助選員向右方夾板
    推擠，致使夾板受力鬆脫，造成林雪幸自後車廂右側墜落地面，受有開放性顱底
    骨折併大量出血、蜘蛛網膜出血、腦挫傷等傷害，於當日送醫不治死亡，因認被
    告乙○涉犯有刑法第二百七十六條第一項之過失致人於死罪嫌云云。
二、按犯罪事實應依證據認定之，無證據不得推定其犯罪事實；又不能證明被告犯罪
    者，應諭知無罪之判決，刑事訴訟法第一百五十四條、第三百零一條第一項分別
    定有明文。次按事實之認定，應憑證據，所謂證據，須適於為被告犯罪事實之證
    明者，始得採為斷罪資料，如未能發現相當證據，或證據不足以證明，自不能以
    推測或擬制之方法以為裁判基礎；又認定不利於被告之事實，須依積極證據，茍
    積極證據不足為不利於被告事實之認定時，即應為有利於被告之認定，更不必有
    何有利之證據，最高法院五十三年臺上字第二七五○號、三十年上字第八一六號
    、四十年臺上字第八六號分別著有判例可資參照。另刑法第十四條第一項之過失
    犯，以行為人對於結果之發生應注意，並能注意，而不注意為成立要件；且是否
    有預見之可能，為其是否能注意而不注意之先決問題（最高法院二十六年上字第
    一七五四號判例意旨參照）。末按刑法上之過失犯，以行為人對於結果之發生應
    注意並能注意而不注意，或雖預見其能發生，而確信其不發生，以致發生結果，
    且必須結果之發生，與行為人之欠缺注意，具有因果聯絡關係，始能成立。若行
    為人之行為，原不足引發結果，係因行為人以外之他人行為（包括被害人或第三
    人）而致發生，則與行為人之行為，並無相當因果關係，自難令其負擔刑責；又
    過失責任之有無，應以行為之之懈怠或疏虞與結果之發生，有無相當因果關係為
    斷。所謂相當因果關係，即以所生之結果觀察，認為確因某項因素而惹起，又從
    因素觀察，認為足以發生此項結果，始克當之。即刑法上之過失，其過失行為與
    結果間，在客觀上有相當因果關係始得成立。而所謂相當因果關係，係指依經驗
    法則，綜合行為當時所存在之一切事實，為客觀之事後審查，認為在一般情形下
    ，有此環境、有此行為之同一條件，均可發生同一之結果者，則該條件即為發生
    結果之相當條件，行為與結果即有相當之因果關係。反之，若在一般情形下，有
    此同一條件存在，而依客觀之審查，認為不必皆發生此結果者，則該條件與結果
    並不相當，不過為偶然之事實而已，其行為與結果間即無相當因果關係（最高法
    院二十三年上字第五二二三號、二十九年非字第五二號、五十八年臺上字第四○
    四號、七十六年臺上字第一九二號等判例意旨參照）。
三、原審法院判決意旨以：「檢察官認被告乙○涉有右揭過失致人於死之罪嫌，無非
    係以右揭事實，業據被告乙○、同案被告劉建忠二人於警訊中及檢察官偵訊中坦
    承不諱，核與證人即同行助選員陳宛詩、陳欣薇、車主張州佃於偵查中所具結證
    述之情節相符，又有相驗屍體證明書、驗斷書、車籍作業系統─查詢認可資料、
    現場照片六幀、肇事宣傳車照片十二幀、同型宣傳車照片十二幀附卷可資佐憑。
    按框式貨車後車廂不得載人，道路交通安全規則第七十七條第一項第六款定有明
    文，被告乙○疏未注意及此，復疏未注意該車之後車廂經改裝後仍不能安全搭載
    乘員，致使乘員即被害人林雪幸自後車廂墜落而死亡，被告乙○之過失與被害人
    林雪幸之死亡間核具有相當因果關係，為其論據。惟訊據被告乙○固不否認於前
    揭時、地有發生事故，及被害人林雪幸自後車廂墜落而死亡之事實，然則堅詞否
    認有何過失致人於死之行為，辯稱：伊沒有過失，事發當時伊並不在現場，伊上
    屆有幫忙釘二台宣傳車，這次是林連福叫伊替陳三井釘三台宣傳車，車子釘好後
    即由競選總部的人員牽走，伊沒有收任何的費用，純粹是義務幫忙，後來伊會再
    釘木架是因為有一台宣傳車遺失，林連福請伊再釘車子後面的木架，目的是為了
    綁上、拆裝擴音器方便使用，林連福事先並沒有跟伊說車子後車廂及伊所釘的木
    架會被拿來搭載助選人員，且道路交通安全規則第七十七條第一項第六款規定框
    式貨車後車廂不得載人，此應由汽車駕駛人負注意義務，伊事發當時並不在場即
    不可能應注意，並能注意等語。本院查：（一）、經本院詢之證人林連福到庭結
    證稱：「（問：宣傳車看板組裝好後，你是否又請被告於車斗內再加裝木架？）
    因為遺失一台宣傳車後，每天都必須拆卸旗子、廣播器，為了方便拆卸，所以才
    釘木架的，釘木架的目的，並非是要站人用的，我們告訴被告（指乙○）說，釘
    木架是為了要方便拆卸廣播器、旗子的。」；「（問：當時有否告訴被告小貨車
    後面會搭載助選員？）沒有。我們當時請被告釘宣傳車的目的，只是為了宣傳用
    的。除了遺失的那一台宣傳車沒有釘木架外，其餘二台後來都有釘木架」；「（
    問：這二台宣傳車是否每天都有搭載助選員？）平常並沒有搭載助選員」；「（
    問：木架釘好後，與事故的發生時間距離多久？）大約有好幾天了」等語（詳見
    本院九十一年十二月十六日訊問筆錄）；另經本院質之證人即該輛框式自小貨車
    肇事之駕駛劉建忠亦到庭結證稱：「平常時，這種宣傳車，並沒有載人。車子上
    面平常是用來載飲料、旗竿」；「（問：事發之前是何人說要站這多人的？）當
    時，上車的人都是自願要上車的，當時的車隊有十幾台，這樣的宣傳車只有三台
    ，因為轉彎時，速度過快，所以才會翻車。當時，被告並不在現場，這台車子我
    一共開了四次到五次。這台車子不是都我開，其他的助選員也有開過」；「（問
    ：開車後多久發生事故？）從總部開車後大約十幾分鐘，就出事了。出發時，我
    有檢查宣傳車的看板，當時應該沒有問題，我有用手去搖，使用這部車子的司機
    平時都沒有出事。因為平時上面沒有站人。當時因為競選的最後一天，要用車隊
    掃街，所以這些義務的助選人員都會站上車子」等詞（詳見本院九十一年十月二
    十三日訊問筆錄）；再參酌以該輛框式自小貨車之所有人為張州佃，事發時之駕
    駛人為劉建忠，被告乙○僅係受林連福之委託釘製宣傳車，嗣後又為拆卸旗子、
    廣播器之便利，始又在該輛框式自小貨車車廂上加釘木架等情，足認被告乙○上
    開所辯：事發當時伊並不在現場，伊上屆有幫忙釘二台宣傳車，這次是林連福叫
    伊替陳三井釘三台宣傳車，車子釘好後即由競選總部的人員牽走，伊沒有收任何
    的費用，純粹是義務幫忙，後來伊會再釘木架是因為有一台宣傳車遺失，林連福
    請伊再釘車子後面的木架，目的是為了綁上、拆裝擴音器方便使用，林連福事先
    並沒有跟伊說車子後車廂及伊所釘的木架會被拿來搭載助選人員乙節，應可採信
    。是以本件被告乙○既無法事先預見該輛由其釘製宣傳看板及木架之框式自小貨
    車，會由競選總部人員用做為搭載助選人員之可能，自無應負擔道路交通安全規
    則第七十七條第一項第六款所規定之框式貨車後車廂不得載人之注意義務，堪以
    認定。（二）、又本件被害人林雪幸自該輛框式貨車後車廂右側墜落地面，受有
    開放性顱底骨折併大量出血、蜘蛛網膜出血、腦挫傷等傷害，於當日送醫不治死
    亡，係因證人劉建忠應注意框式貨車後車廂不得載人，且依當時情況，並無不能
    注意之情事，竟疏未注意而在該車後車廂搭載助選員林雪幸等十一人，沿臺中市
    南屯區○○○街○街拜票，於九十一年一月二十五日十九時二十分許，行經大墩
    七街與惠中路交岔路口欲左轉進入惠中路時，因為轉彎時，速度過快導致慣性作
    用，致使後車廂助選員向右方夾板推擠，致使夾板受力鬆脫，造成林雪幸自後車
    廂右側墜落地面，送醫不治死亡所致，此亦經證人劉建忠於本院訊問時到庭陳述
    明確，衡情本件被告乙○自始至終既均未親自在場對助選人員是否上宣傳車及上
    宣傳車之人數有所指揮及表示意見，且被告乙○所釘製之宣傳車在競選期間連續
    多日正常使用之情況下，亦均未有宣傳車宣傳看板傾斜或傾倒事故之發生（參見
    九十一年度相字第一六八號相驗卷宗第三十四頁，另一部完好亦係由被告乙○所
    釘製之宣傳車照片可知），從而本件車禍事故之發生既非導因於被告乙○所釘製
    之宣傳看板架及後車廂加釘之木架行為所直接、間接或同時所導致死亡結果之發
    生，則被告乙○對於長達十餘日後，偶因他人過失行為之介入始發生之死亡車禍
    事故，自實屬不能預見，亦無預見之可能。綜上諸情：本件被害人林雪幸之所以
    發生死亡之結果，應僅係因同案被告劉建忠之過失所致，被告乙○對於結果之發
    生，並無預見可能性，又無應注意、能注意而不注意之情形存在，即被告乙○單
    純釘製宣傳車宣傳看板及後車廂木架之行為與被害人林雪幸所發生死亡之結果間
    ，並不具有相當因果關係，自不應令被告乙○負過失致人於死之罪責。此外，復
    查無其他積極證據足資證明被告乙○有如檢察官所指訴之過失致人於死之犯行，
    要難繩被告乙○以刑法第二百七十六條第一項之過失致人於死罪責。」，經核原
    審判決諭知被告乙○無罪，並無不當，應予維持。
四、原審法院檢察署檢察官上訴意旨略以：１、本案被告在車牌號碼ＯＨ─六四四一
    號框式貨車上施作之木架面積幾乎占滿車斗，木架高處幾與車頭同同高，車子所
    設門把有自內向外反鎖之小鎖頭，參以現場堪驗未解體之同型車輛，一般體型之
    人站於其內木架上均能露出上半身，車內有被告施作之黑色膠繩、助選員之遮陽
    帽、喝一半之不明茶品保特瓶等情，綜合判斷以觀，被告組裝之貨車與一般競選
    宣傳車功能相當，固有不載人沿街廣播之用途，惟設計上顯係供選舉相關人員站
    於其上，以黑色膠繩穩定身體，供載人助選用自內向外關車，且實際上經常供載
    人使用，當日亦係在使用拜票中解體，此均為被告於偵查中所是認。又車牌號碼
    ＯＨ─六四四一號貨車車斗外圍被告施作之廣告看板，僅有一供人出入之門，而
    上開木架體積龐大，又不可能在車斗之狹小空間組裝幾乎與車斗同體積之物，除
    非大費周章拆解外圍夾板及相關電路重新組裝，或自上方以起重機吊入放置木架
    ，不能克竟其功。如此工程浩大之施作方式，竟只為「方便拆卸廣播器、旗子」
    之事，其誰能信？且此事僅須一摺疊式活動雲梯於車斗即可解決，何需在選戰緊
    急，其中一部宣傳車又去失時，請被告為此小事施作大型木架？縱認該木架確係
    被告嗣後施作，觀之該木架之底面積、高度及黑色膠繩及自內向外門鎖之鎖頭等
    設施，佐以同型車輛確供人使用之情形綜合觀之，被告就上開木架相關施作為載
    人使用一事自難諉為不知。２、按框式貨車廂不得載人，道路交通安全規則第七
    十七條第一項第六款定有明文，被告原應注意ＯＨ─六四四一號自用小貨車為框
    式貨車，後車廂不得載人，竟以木質角材、二分夾板及鐵絲等不安全之結構組裝
    包覆後車廂，提供助選員站於其上助選，所使用之材為角材、夾板等不足於車輛
    過彎道時提供安全包覆之材料，已屬造法不許之風險，而其施作供助選員站立之
    木架，底面積幾乎涵蓋全部車斗，可供七量助選員站立其上，又被告謂其未能預
    見有大量助選員上車助選，亦屬飾詞，被害人林雪幸死因為顱內出血，先行原因
    為墮落，頭部外傷部位在後腦，應係仰面自車輛右側墮落，核與證人陳宛詩於警
    訊、偵訊所述：被害人係站誰木架左側助選，當時車速很慢時速十公里，因木架
    很高，再加上左側木板內摺，所以造成所有的人均摔在地上等語，證人劉建忠於
    偵查中亦證稱：其車速約十幾公里等語相符。亦得與競選時宣傳車多緩慢行駛之
    常情勾稽，在低速過彎下，被告施作之宣傳車外圍右側、左側夾板竟無法承受而
    解體，該車違反規定改裝，復未能提供助選員站立之安全性，事已灼然，尚難徒
    因本件尚有被告劉建忠之失過失行為介入，即反面遽推被告上開創造並實現風險
    行為無何過失，亦難被告施作不良，與被害人之死亡無相當因果關係等語，認原
    審判決不當，請求撤銷原審判決。惟查：
１、被告於警訊即供稱：「當時請我組裝時，只說是宣傳看板之用，並沒有載人之用
    」（詳見臺灣臺中地方法院檢察署九十一年度相字第一六八號卷第四十七頁背面
    ）、證人林連福亦證稱：「（問：當時有否告知被告小貨車後面會搭載助選員？
    ）沒有。我們當時請被告釘宣傳車的目的，只是為了宣傳用」、「（問：這二台
    宣傳車是否每天都有搭載助選員？）平常沒有搭載助選員」等語（詳見臺灣臺中
    地方法院九十一年度中簡上字第三七○號卷第六十三頁），同案被告劉建忠亦證
    稱：「（問：這台車平時用途？）平時是綁喇叭或載競選旗子，當天是我第一次
    載人‧‧‧事發當時我臨時被叫去開車。喇叭當時已經裝好，人也已經在出發，
    就站上去了，現場並沒有人指揮哪一台車子要站幾人，上車的人都是他們隨意、
    自願上車的」等語（詳見詳見臺灣臺中地方法院九十一年度中簡上字第三七○號
    卷第四十四頁），參以被告於製作時使用之材為角材、夾板等材料，更足證被告
    之設計顯非供載人而係僅供宣傳用至明。雖車上有有被告施作之黑色膠繩、助選
    員之遮陽帽、喝一半之不明茶品保特瓶等物品，惟依駕駛該車之劉建忠亦於案發
    當日第一次使用該車，平時並未載人，而案發當日助選員係隨意、自願上車，則
車上留有黑色膠繩、助選員之遮陽帽、喝一半之不明茶品保特瓶等物，應係當日
    隨意、自願上車之助選員所留，並未能執此認定被告於設計即知上開宣傳車係供
    載人之用。
２、另依臺灣臺中地方法院檢察署九十一年度相字第一六八號卷第四十四頁所示之木
    架相片，與本院審理卷第二十四至第二十六頁所附之被告所提自國外進口之木架
    包裝，均屬同一型，而裝於肇事車輛之木架本即成型，並須無所謂大費周章拆解
    外圍夾板及相關電路重新組裝，或自上方以起重機吊入放置木架之情形。而該木
    架即已型其底面積、高度，即非另行設計，原審法院檢察署檢察官上訴意旨以上
    開業已定型之木架，認定為被告乙○業已知悉宣傳車係載人之用，尚有未洽。
３、道路交通安全規則第七十七條第一項第六款規定框式貨車廂不得載人，應係駕駛
    該車之司機劉建忠應行注意之事項，被告乙○既經林連福告知設計宣傳車且非用
    以載人，則被告乙○所為宣傳車之設計本即非用於載人，故其以木質角材、二分
    夾板及鐵絲等結構組裝包覆後車廂，更可知被告乙○並非設計提供助選員站於其
    上助選，益證被告乙○並非設計供載人，原審法院檢察署檢察官以此認被告乙○
    已屬造法不許之風險，尚有誤會。又被害人林雪幸搭乘不得載人之框式貨車廂，
    應非當時不在場之設計人乙○所應注意、能注意而疏未注意之事項，況本件同案
    被告劉建忠於原審即明確供稱：「因為轉彎速度過快，所以才會翻車。被告當時
    並不在場」等語（詳見原審卷第四十四頁），證人陳宛詩並非駕駛之司機，其認
    時速十公里很慢，尚非可採，是被害人林雪幸之死亡，顯與被告乙○之設計，無
    任何相當因果關係，自無從令被告乙○負何過失致死罪責。綜上所述，原審法院
    檢察署檢察官上訴意旨所指各節，均無理由，應予駁回。
三、據上論斷，應依刑事訴訟法第三百六十八條，判決如主文。
本案經檢察官甲○○到庭執行職務。
中      華      民      國      九十二  年      四      月      三十    日
                                臺灣高等法院臺中分院刑事第三庭
                                      審判長法  官  陳  朱  貴
                                            法  官  劉  連  星
                                            法  官  胡  忠  文
右正本證明與原本無異。
不得上訴。
                                            書記官  許  美  惠
中華      民      國      九十二  年      五      月      一      日
                                                                        Ａ


司法院資訊處製作；財團法人民間司法改革基金會備份。
